臺灣高等法院臺南分院刑事判決　　　 96年度交上易字第324號
上　訴　人　臺灣臺南地方法院檢察署檢察官
上　訴　人
即　被　告　乙○○
上列上訴人因被告過失傷害案件，不服臺灣臺南地方法院95年度
交易字第57號中華民國96年4月2日第一審判決（起訴案號：臺灣
臺南地方法院檢察署95年度偵字第1980號），提起上訴，本院判
決如下：
    主  文
上訴駁回。
    事  實
一、乙○○於民國（下同）94年12月24日下午3時25分許，駕駛
    牌照號碼TQ-5919號自小客車，自臺南市○○路22號前之騎
    樓，由西向東倒車時，本應注意汽車倒車時，應顯示倒車燈
    光或手勢後，謹慎緩慢後倒，並應注意其他車輛及行人，而
    依當時天候晴、日間自然光線、柏油路面乾燥、無缺陷、無
    障礙物及視距良好等情，客觀上並無其不能注意之情形，詎
    其竟疏未注意後方有無來車即貿然倒車，適有甲○○駕駛牌
    照號碼POE-135號重機車，沿南門路由北向南駛來，因乙○
    ○突然倒車，致其煞閃不及，其所駕駛之機車右側手把因而
    撞到TQ-5919號自小客車的右後方（TQ-5919號自小客車右後
    邊上方的右角鈑金因而凹陷），甲○○並因而人車倒地，受
    有薦椎骨折、右肩挫傷、右手肘擦挫傷、右踝挫傷等傷害。
    乙○○於肇事後向警報案，並於未被有偵查權之公務員或機
    關發覺前，向前來處理之警察自首坦承犯行，進而接受裁判
    。
二、案經甲○○訴由臺南市警察局第二分局報請臺灣臺南地方法
    院檢察署檢察官偵查起訴。
    理  由
一、訊據上訴人即被告乙○○固不否認有於上開時地駕駛TQ-59
    19號自小客車與告訴人甲○○發生車禍，惟矢口否認其有過
    失，辯稱當時其駕駛 TQ-5919號自小客車沿南門路由北向南
    行駛，而於肇事地點要右轉進去自來水公司的騎樓停車，因
    當時其有與李長融約在那邊談事情，其當時不是要倒車，而
    且告訴人甲○○之薦椎骨折傷害，應只是發炎而已云云。
二、經查：
(一)、告訴人甲○○確實受有如診斷書所載之傷勢：
  (1)被告乙○○因上開車禍致告訴人甲○○受有薦椎骨折、右肩
    挫傷、右手肘擦挫傷、右踝挫傷等傷害，有道路交通事故現
    場圖、道路交通事故調查報告表（一）、（二）、郭綜合醫
    院出具之告訴人甲○○受傷之診斷證明書、病歷資料影本各
    １份、X光片3張（含薦椎骨折之X光片）及警察蒐證之現場
    照片20張附卷可稽。
  (2)證人郭綜合醫院吳國禎醫師於原審96年3月19日審理時到庭
    證稱：告訴人甲○○因本件車禍事故，到郭綜合醫院診療，
    是由我負責主治的，他是94年12月24日到急診處診治，94年
    12月26日由外科門診診治，94年12月28日來門診時，當時他
    有傷口，且尾椎骨疼痛，導致無法站立，我們問診的結果，
    他說他仍會疼痛，我們依據94年12月24日所拍的Ｘ光片，並
    觀察他走路的模式及按壓告訴人述說疼痛的位置，綜合判斷
    的結果，【認為他有骨折的情形】，他並聲請開立診斷證明
    書。之後他有於95年1月25日回來追蹤Ｘ光片，當時骨折部
    分已經癒合的差不多，但還是會疼痛，後來於95年2月10日
    回來聲請開立甲種診斷證明，準備訴訟，之後就沒有再回來
    複診了。除了尾椎骨骨折外，根據診斷治療紀錄證明，告訴
    人還有右手肘擦挫傷、右肩挫傷、右踝挫傷等傷勢。「告訴
    人之尾椎骨雖只是裂縫，但一般也稱為骨折」。鈞院提示的
    尾椎骨Ｘ光片，其中正面的Ｘ光片，尾椎骨看不出來有裂縫
    ，要再看側面的Ｘ光片，就可以看出來有裂縫，另外我身邊
    目前就有Ｘ光報告（庭呈附卷）。Ｘ光報告放射科打的是正
    常，但放射科之所以記載正常，是因為他們沒有臨床聽診，
    觀察，一般若是骨頭斷掉或是移位，可能看的出來，如果只
    是微小的裂縫，可能就看不出來，一定要配合病人的臨床狀
    況，經過問診、觸診才可以綜合判斷出來，所以醫學上一般
    最終診斷證明書都是由臨床醫師開立，就是這個緣故等語。
    是依上開證人吳國禎醫師之證言及上開卷附之Ｘ光片與診斷
    證明書、病歷資料影本，足以認為告訴人甲○○除受有右肩
    挫傷、右手肘擦挫傷、右踝挫傷等傷害外，尚受有薦椎骨折
    之傷害，應堪認定。被告辯稱告訴人甲○○薦椎骨折之傷害
    ，應只是發炎而已云云，應不足採。
(二)、被告當時確係在倒車：
  (1)告訴人甲○○於96年3月19日原審審理時證稱：我沿南門路的
    機車專用道行駛，突然遭被告的汽車（原本停在人行道上）
    從南門路的人行道【快速垂直倒車】撞到，他出來時，因路
    旁有輛車子停在旁邊，也擋住我的視線，且當時快車道有車
    輛行經，我因而閃避不及，撞擊後我的機車就往前滑行，導
    致我人、車倒地，我因而受傷骨折等語。而被告則聲稱其當
    時係欲「右轉」進入騎樓停車，雙方各執一詞。
  (2)查卷附之道路交通事故現場圖及現場照片，車禍發生後，被
    告駕駛之TQ-5919號自小客車頭西尾東垂直停於南門路22號
    前，車尾佔據南門路由北向南之機慢車優先道寬之一半，該
    自小客車後車廂右邊的車角有一處凹陷，經原審受命法官勘
    驗該處凹陷與告訴人甲○○駕駛之POE-135號重機車右側手
    把高度相符，凹陷之大小亦與該機車之手把所能造成之凹陷
    情節相符，有勘驗時所拍之照片3張附於原審卷可稽。而告
    訴人甲○○駕駛之POE-135號重機車則倒在南門路由北向南
    之機慢車優先道與路邊之界線上，距離被告駕駛之TQ-5919
    號自小客車左方10.3公尺。依小客車迴轉半徑5.7公尺以觀
    ，若被告係右轉進入騎樓要停車，則「被告左後車尾部將會
    較靠近車道」，然而由被告右側車尾部遭撞擊之情形及被告
    前輪並無轉向而與車道成90度停放及上述各情，顯見被告當
    時並非正以右轉進入騎樓，反係垂直倒車要到路面。
  (3)本件車禍肇事責任經送請臺灣省臺南區車輛行車事故鑑定委
    員會鑑定結果，及送請臺灣省車輛行車事故覆議鑑定委員會
    覆議結果，均與上開認定結果相同，有臺灣省臺南區車輛行
    車事故鑑定委員會95年9月13日臺南區950 771號鑑定意見書
    及95年11月27日府覆議字第0950101005號函附卷可稽。益徵
    被告當時確係垂直倒車，而非正要右轉進入騎樓。
(三)、證人李長融所言不實：
  (1)證人李長融雖於原審96年3月19日審理時證稱：94年12月24
    日發生本件車禍時，我有在現場。我當時人在車禍現場的前
    面變電箱旁邊，我車子停在變電箱旁邊，我下車等被告，當
    他到現場，車子要切入停車，此時告訴人從後撞到被告車子
    後車廂右邊的車角，而後告訴人跌倒在地，我看到告訴人跌
    倒，無法牽車，後來我看到有人幫他扶車，我就沒有過去幫
    忙云云。
  (2)然查，此不僅為告訴人甲○○所否認，證人即到現場處理之
    警員劉明輝於95年4月17日檢察官偵查亦未證述當時證人李
    長融有在現場，則當時證人李長融是否有在現場並看見車禍
    發生之情形，顯有可疑。甚至被告於於警詢及檢察官偵查中
    皆未提及證人李長融，而其於95年2月14日檢察官偵查中並
    稱「當天我和該屋主（南門路22號自來水公司）約好要看房
    子，我本來要承租該屋，車禍當時屋主未到，我們約定3點
    半見面」，後又改稱「當天是約仲介公司的人要見面，不是
    屋主，當天【仲介公司的人也還沒到】（指證人李長融尚未
    到場）」（見檢方95 年度核交字第78號卷第4頁、第5頁）
    ，惟其卻於原審準備程序中謂有介紹人李長融可以作證，則
    李長融當時是否有在現場，以及是否有看到車禍發生之情形
    ，已非無疑。
  (3)再查現場照片顯示均只有被告一人站立（見警詢第17-19頁）
    ，告訴人坐於變電箱旁銀色轎車後面（證人李長融所言停放
    車輛之變電箱旁僅有一輛銀色轎車），被告小孩則站在不遠
    處，但均未見證人李長融與被告在一起之照片，參以證人李
    長融上開之證言，若李長融果真如其所稱之其有在現場並看
    見車禍發生之情形，則其既為被告承租房屋之介紹人，其何
    以不過去和被告打招呼並瞭解情況（照片係警員隨機拍攝）
    ，反而銷聲匿跡，顯與社會生活經驗法則不符，況被告於偵
    查中亦自承李長融尚未到場，綜上所述，證人李長融顯係事
    後循於被告之請而出面為被告作有利之證言，殊難認其確實
    有在現場並看見車禍發生之情形，其證言已不足採信。
  (4)是被告辯稱當時其駕駛TQ-5919號自小客車沿南門路由北向
    南行駛，而於肇事地點要右轉進去自來水公司的騎樓停車云
    云，應不足採。
(四)、被告應負全部過失之責：
  (1)按汽車倒車時，應顯示倒車燈光或手勢後，謹慎緩慢後倒，
    並應注意其他車輛及行人，道路交通安全規則第110條第2款
    定有明文。被告於倒車時，自應注意遵守上開規定，且當時
    情形天候晴、日間自然光線、柏油路面乾燥、無缺陷、無障
    礙物、視距良好，有上開道路交通事故調查報告表(一)及現場
    照片可稽，客觀上並無其不能注意之情事。詎被告竟疏未注
    意後方有無來車即貿然從南門路22號前之騎樓下，由西向東
    倒車，適告訴人甲○○駕駛POE-135號重機車，沿南門路由
    北向南駛來，因被告突然倒車，致其煞閃不及，其所駕駛之
    機車右側手把因而撞到被告駕駛之TQ-5 919號自小客車的右
    後方（TQ-5919號自小客車右後邊上方的右角鈑金因而凹陷
    ），告訴人甲○○並因而人車倒地，受有薦椎骨折、右肩挫
    傷、右手肘擦挫傷、右踝挫傷等傷害，被告自難辭其過失之
    責。又告訴人依其路權行駛，當無法預料被告會自不應停車
    之騎樓倒車出來，其因而猝不及防而撞到被告汽車，告訴人
    自無過失之責，應由被告負全部過失之責。又檢察官認告訴
    人甲○○亦疏未注意車前狀況云云，亦與實情不符，自不足
    採。
  (2)告訴人係因本次車禍而受傷，所以被告之過失與告訴人甲○
    ○受有上開傷害間，並有相當因果關係。本件車禍肇事責任
    經上開鑑定結果，亦認被告應負全部過失責任，是本件事證
    明確，被告之犯行洵堪認定。
三、核被告乙○○所為，係犯刑法第284條第1項前段之過失傷害
    罪。被告於肇事後向警報案，並於未被有偵查權之公務員或
    機關發覺前，向前來處理之警察自首坦承犯行，進而接受裁
    判，有警詢筆錄可稽。按行為後法律有變更者，適用行為時
    之法律。但行為後之法律有利於行為人者，適用最有利於行
    為人之法律，刑法第2條第1項定有明文。刑法於94年2月2日
    修正公布，並於95年7月1日生效施行，本件被告犯罪及自首
    均在新刑法施行前，修正前之刑法第62條規定「對於未發覺
    之罪自首而受裁判者，減輕其刑。但有特別規定者，依其規
    定。」，採必減制；新刑法第62條規定「對於未發覺之罪自
    首而受裁判者，得減輕其刑。但有特別規定者，依其規定。
    」，採得減制。二者相比，以修正前之刑法第62條前段規定
    對被告較為有利，依刑法第2條第1項前段規定，自應適用修
    正前之刑法第62條前段規定，減輕其刑。
四、上訴駁回之理由：
(一)、原審認為被告犯罪事證明確，依刑法第2條第1項前段、第
    284條第1項前段，修正前刑法第41條第1項前段、第62條前
    段，刑法施行法第1條之1，並審酌被告之品行、生活狀況小
    康、智識教育程度為大學畢業並任補習班之教師、所生之危
    害、其應負本件車禍之肇事責任，以及被告事後尚未與告訴
    人成立民事和解，復一再飾辭卸責等一切情狀，量處被告有
    期徒刑三月，並諭知易科罰金之折算標準，以示懲儆。復說
    明被告犯罪在新刑法施行之前，修正前之刑法第41條第1項
    前段原規定：「犯最重本刑為5年以下有期徒刑以下之刑之
    罪，而受6個月以下有期徒刑或拘役之宣告，因身體、教育
    、職業、家庭之關係或其他正當事由，執行顯有困難者，得
    以1元以上3元以下折算1日，易科罰金」，上開易科罰金之
    折算標準，依修正前罰金罰鍰提高標準條例第2條前段之規
    定（因刑法有關易科罰金、易服勞役折算標準已提高，故該
    條例於95年5月17日以總統華總一義字第09500069791號令修
    正公布予以刪除第2條條文，並自95年7 月1日施行），就其
    原定數額提高為1百倍折算1日，依舊刑法第41條易科罰金之
    折算標準，原均應以銀元300元折算1日，即以新臺幣900元
    折算為1日；惟新刑法第41條第1項前段已修正為：「犯最重
    本刑為5年以下之刑之罪者，而受6個月以下有期徒刑或拘役
    之宣告者，得以新臺幣1千元、2 千元或3千元折算1日，易
    科罰金」。經依新刑法第2條第1項規定比較修正前後之易科
    罰金折算標準，以舊法較有利於被告，自應適用修正前刑法
    第41條第1項前段規定為易科罰金之折算標準。又查被告行
    為後，刑法施行法增訂第1條之1，於95年6月14日經總統公
    布，並自同年7月1日起施行，該條規定：「中華民國94年1
    月7日刑法修正施行後，刑法分則編所定罰金之貨幣單位為
    新臺幣。94年1月7日刑法修正時，刑法分則編未修正之條文
    定有罰金者，自94年1月7日刑法修正施行後，就其所定數額
    提高為30倍。但72年6月26日至94年1月7日新增或修正之條
    文，就其所定數額提高為3倍」。本件被告所犯之罪，依增
    訂刑法施行法第1條之1之規定，其罰金以新臺幣為單位，數
    額應提高30倍，此與修正前之罰金以銀元為單位，對被告而
    言，並無不利。刑法施行法第1條之1係取代罰金罰鍰提高標
    準條例部分條文，與罰金罰鍰提高標準條例（包括修正前罰
    金罰鍰提高標準條例第2條前段之規定）之罰金額度相同，
    既不發生有利或不利問題，只是將貨幣單位由銀元改為新臺
    幣，並非法律變更刑度之條文，自應逕予適用刑法施行法第
    1條之1。本院經核原判決認事用法均無不當，量刑亦稱妥適
    。
(二)、被告上訴認為其並無過失，告訴人係藉機勒索云云，與本院
    所查事實不符，其上訴並無理由。至於檢察官上訴認為量刑
    過輕一節，雖被告對於明確之事實，一再狡辯，甚至勾串證
    人李長融偽證，嚴重浪費司法資源，且毫無悔悟之心，檢察
    官求處五個月有期徒刑，固非無見。唯原審業經非常詳細之
    調查，對於被告任何之調查請求均詳細為之，並於判決書為
    詳細之交代，本院審酌原審量刑時即慮及「被告事後尚未與
    告訴人成立民事和解，復一再飾辭卸責」等情狀，因而維持
    原審量處之刑度，並駁回被告及檢察官之上訴。
五、證人李長融涉有偽證偽證罪嫌，本院將依刑事訴訟法第241
    條之規定義務告發，並請求檢察官依法偵辦，附為記明。
據上論結，應依刑事訴訟法第368條，判決如主文。
本案經檢察官范文豪到庭執行職務。
中　　華　　民　　國　　96　　年　　6 　　月　　27　　日
              刑事第六庭  審判長法　官   蔡  崇  義
                                法　官   曾  文  欣
                                法　官   杭  起  鶴
以上正本證明與原本無異。
不得上訴。
　　　　　　　　　　　　　　　　書記官   陳  明  芬
中　　華　　民　　國　　96　　年　　6 　　月　　27　　日
附錄本案論罪科刑法條全文：
中華民國刑法第284條第1項前段：
因過失傷害人者，處6月以下有期徒刑、拘役或5百元以下罰金，
